【裁判字號】    99,消債聲,108
【裁判日期】    990729
【裁判案由】    聲請免責
【裁判全文】
臺灣板橋地方法院民事裁定           99年度消債聲字第108號
聲  請  人
即  債務人  己○○原名張瓊文.
代  理 人   翁瑞麟律師
相  對  人
即  債權人  戊○（台灣）商業銀行股份有限公司
法定代理人  子○○
相  對  人
即  債權人  國泰世華商業銀行股份有限公司
法定代理人  丁○○
代  理  人  丑○○
相  對  人
即  債權人  兆豐國際商業銀行股份有限公司
法定代理人  乙○○
相  對  人
即  債權人  渣打國際商業銀行股份有限公司
法定代理人  壬○○
相  對  人
即  債權人  萬泰商業銀行股份有限公司
法定代理人  寅○○
代  理  人  甲○○
相  對  人
即  債權人  台新國際商業銀行股份有限公司
法定代理人  丙○○
相  對  人
即  債權人  大眾商業銀行股份有限公司
法定代理人  庚○○
代  理  人  辛○○
相  對  人
即  債權人  中國信託商業銀行股份有限公司
法定代理人  癸○○
相  對  人
即  債權人  摩根聯邦資產管理股份有限公司
法定代理人  葉世禧
代  理  人  卯○○
上列當事人因消費者債務清理條例聲請免責事件，本院裁定如下
：
    主  文
債務人己○○不免責。
    理  由
一、按法院為終止或終結清算程序之裁定確定後，除別有規定外
    ，應以裁定免除債務人之債務，消費者債務清理條例（下稱
    本條例）第132 條定有明文。另債務人有下列各款情形之一
    者，法院應為不免責之裁定，但債務人證明經普通債權人全
    體同意者，不在此限：一、於七年內曾依破產法或本條例規
    定受免責；二、隱匿、毀損應屬清算財團之財產，或為其他
    不利於債權人之處分；三、捏造債務或承認不真實之債務；
    四、因浪費、賭博或其他投機行為，致財產顯然減少或負擔
    過重之債務，而生開始清算之原因；五、於清算聲請前一年
    內，已有清算之原因，而隱瞞其事實，使他人與之為交易致
    生損害；六、明知已有清算原因之事實，非基於本人之義務
    ，而以特別利於債權人中之一人或數人為目的，提供擔保或
    消滅債務；七、隱匿、毀棄、偽造或變造帳簿或其他會計文
    件之全部或一部，致其財產之狀況不真確；八、故意於財產
    及收入狀況說明書為不實之記載，或有其他故意違反本條例
    所定義務之行為，亦為本條例第134 條所明定。復按消費者
    債務清理制度並非在使債務人恣意消費所造成之債務，轉嫁
    予債權人負擔，債務人免責制度，應在鼓勵勤勞誠實之債務
    人，而非縱容債務人奢侈浪費，倘債務人於聲請清算前之相
    當期間內，利用信用金融之機會，恣意為非屬通常生活所需
    之鉅額消費或作奢侈性、浪費性之消費，而不在意日後履行
    返還之能力，反而算計本條例中之免責制度，濫用清算程序
    以規避其應負擔之償還責任，自與本條例之立法本旨有違。
    再者，消費者依清算程序清理債務，債權人已因之蒙受相當
    損失，其程序之進行應秉持公正與誠信，如債務人對於清算
    之原因有可歸責性，或有虛偽不實、違反誠信、違反消費者
    債務清理條例所定義務之行為，致害及債權人之權益，或影
    響清算程序之進行，自不宜予以免責（本條例第134 條立法
    理由參照）。
二、聲請人即債務人己○○聲請消費者債務清理事件，前經本院
    於民國98年7 月13日裁定開始清算程序（本院98年度消債清
    字第41號），現該清算程序業經本院裁定終止確定（本院98
    年度司執消債清字第41號）。而經本院發函通知聲請人及全
    體無擔保債權人，請其等於10日內對聲請人是否免責乙事表
    示意見，其等意見如下：
(一)、債權人戊○（台灣）商業銀行股份有限公司（下稱戊○銀
      行）表示：由債務人信用卡消費明細可知，其欠款有多筆
      專案借款、預借現金、百貨量販等非必要性之奢侈消費，
      顯係「浪費」導致其不可負擔之債務，已符合本條例第13
      4條第4款規定不免責之事由（本院卷第24頁）。
(二)、債權人國泰世華商業銀行股份有限公司（下稱國泰世華銀
      行）表示：由債務人信用卡消費明細可知，債務人消費模
      式為預借現金，即是以卡養卡、以債養債，此等消費行為
      已遠超過其經濟能力所能負擔，顯有本條例第134條第4款
      所規定：因浪費、賭博或其他投機行為，致財產顯然減少
      或負擔過重之債務等情，懇請鈞院裁定債務人不免責（本
      院卷第66頁）。
(三)、債權人兆豐國際商業銀行股份有限公司（下稱兆豐銀行）
      表示：債務人於93年10月5日自本行餘額代償中國信託商
      業銀行新臺幣（下同）20萬元後，即未有任何消費，且債
      務人每月多以當月最低應繳金額作為還款，直至參與銀行
      公會債務協商前毀諾，故債務人於本行欠款本金占欠款比
      例多數，今債務人聲請免責，顯造成債權人呆帳折損甚鉅
      ，已失公允。況債務人正值壯年，勞動能力為巔峰之際，
      未以竭力清償冀予免除全部債務，已扭曲本條例立法精神
      （本院卷第69頁）。
(四)、債權人渣打國際商業銀行股份有限公司（下稱渣打銀行）
      表示：債務人係以信用卡辦理「易清償方案四年期」，然
      債務人利用自身信用擴張銀行借款，而取得後之資金用途
      為何及是否有從事投機行為，應由債務人舉證證明，且其
      原因亦令人深究，否則認屬有奢侈浪費之消費行為，對於
      正常繳款及克制物慾之人，顯不公平，不同意債務人免責
      之聲請（本院卷第83頁）。
(五)、債權人萬泰商業銀行股份有限公司（下稱萬泰銀行）表示
      ：債務人持用本行現金卡，其於91年11月25日開始動用，
      於當年度計提領5萬元，92年度計提領468,000元，93年度
      計提領230,000元，94年度計提領515,000元，95年度計提
      領23,000元。按債務人向本行申辦現金卡時陳述房屋自有
      、年收入約達60萬元，故本行核其現金卡非有不當，且往
      來期間，曾於93年3月、7月、10月間清償，故應能避免債
      務之擴大，惟自93年11月起再度提領並改採小額循環繳款
      ，顯見其提領當時已入不敷出，倘若節約用度將可避免債
      台高築，債務人確有本條例第134條第4款「因其他投機行
      為，致負擔過重之債務」之情事，當不予免責為是（本院
      卷第95頁）。
(六)、債權人台新國際商業銀行股份有限公司（下稱台新銀行）
      表示：檢附債務人現金卡提領紀錄，祈請鈞院綜合其他債
      權金融機構所提出之消費明細，審查債務人有無本條例第
      134條第4款奢侈浪費之情事（本院卷第101頁）。
(七)、債權人大眾商業銀行股份有限公司（下稱大眾銀行）表示
      ：債務人使用現金卡於92年4月提領1萬元，92年12月提領
      2萬元，93年4月提領15,100元，93年5月提領16,200元，
      94年7月提領49,200元，核其消費性質非屬一般通常生活
      之必要費用，其消費逾越可得支配所得。債務人每月薪資
      約2萬餘元，卻以信用卡消費、現金卡借款方式，使債務
      高達241萬餘元，可見債務人對大量消費或連續性借款並
      無清償能力，非但未量入為出，節約消費，行樸實生活，
      反大量舉債行奢侈消費，致債務增多，而不能清償，顯屬
      本條例第134條第4款：因浪費、賭博或其他投機行為，致
      財產顯然減少或負擔過重之債務等情形。另債務人年僅39
      歲，應更積極投入工作或減低開銷，如積極面對債務，非
      不能清償債務，懇請鈞院為不免責之裁定（本院卷第104
      頁）。
(八)、債權人中國信託商業銀行股份有限公司（下稱中國信託商
      業銀行）表示：債務人欠款除現金卡及信用卡大額且密集
      之提領現金及借貸外，信用卡消費多為保險、高額KTV、
      郵購購物等消費，其性質與數額應非屬一般日常生活所必
      須，且債務人於未能全額清償，猶持續大額借款與奢侈消
      費，就負債情形，債務人當時之負債已逾越可得支配所得
      ，承擔逾越其收入之高額風險，不啻將其承擔之風險逕行
      轉嫁予債權人承擔，不符公平原則。債務人有因浪費、賭
      博或其他投機行為，致負擔過重之債務，而生開始清算之
      原因，狀請鈞院裁定不予免責（本院卷第107頁）。
(九)、債權人摩根聯邦資產管理股份有限公司（受讓聯邦商業銀
      行股份有限公司之債權，下稱聯邦銀行）表示：觀諸債務
      人消費紀錄，其於92年2月代償匯通商銀、中國信託共18
      萬元後，仍有名佳美精緻生活館等消費，並於94年7月再
      度代償國泰世華、現金卡費用共32萬元，債務人於財務透
      支後仍奢侈浪費，顯有本條例第134條第4款所規定：因浪
      費、賭博或其他投機行為，致財產顯然減少或負擔過重之
      債務等情形，懇請鈞院裁定債務人不免責（本院卷第172
      頁）。
(十)、債務人表示：債務人原於新日興股份有限公司上班，月薪
      約38,000餘元，惟因金融海嘯遭公司於97年12月裁員，現
      於糕餅店擔任計時人員，薪資約22,000元，扣除生活必要
      開銷14,000元後，已無力繳納協商款項，致履行協商條件
      顯有重大困難，此非債務人主觀上惡意不履行協商，實係
      客觀上確有不可歸責債務人之事由，懇請鈞院准債務人免
      責（本院卷第20頁）。
三、經查，本件依各該債權人所提出之聲請人信用卡刷卡消費紀
    錄、交易明細以及現金卡之交易明細表等觀之，聲請人向本
    院聲請清算前曾：(一)向數家銀行預借現金，其中於91年向
    中國信託商業銀行預借現金342,000元（本院卷第112頁至第
    121頁），92年向萬泰銀行、中國信託商業銀行預借現金468
    ,000 元、30萬元（本院卷第96頁、第125頁至第133頁），
    93年向萬泰銀行預借現金23萬元（本院卷第97頁），94年向
    萬泰銀行、中國信託商業銀行預借現金515,000元、20萬元
    （本院卷第97頁至第98頁、第151頁至第155頁），另於95年
    1 月至5月間向國泰世華銀行預借現金30萬元（本院卷第68
    頁）；(二)由銀行代償債務，其中聯邦銀行於92年2月17日
    代償聲請人就中國信託商業銀行之信用卡債務150,000元（
    本院卷第174頁）、94年7月26日代償聲請人就國泰世華銀行
    之信用卡債務18萬元、代償現金卡債務14萬元（本院卷第
    178 頁背面），兆豐銀行於93年10月5日代償聲請人就中國
    信託商業銀行之現金卡債務20萬元（本院卷第70頁）；(三)
    另持債權人中國信託商業銀行核發之信用卡於91年8月5日在
    好樂迪KTV-樹林消費2,826元、92年6月30日在中華電信（股
    ）公司消費8,990元、93年3月24日繳納富邦產物保險股份有
    限公司保險費24,000元（本院卷第119頁、第128頁、第136
    頁），持債權人聯邦銀行核發之信用卡分別於92年8月、9月
    、93年3月在名佳美精緻生活館消費計3,908元、3,066元、
    5,816元（本卷第174頁背面、第175頁、176頁背面）。綜觀
    聲請人借款金額、次數及信用卡消費明細內容等，可認聲請
    人並未謹慎消費、撙節開支，亦未節省生活非必要性之支出
    以求致力還款予各債權人，反以辦理現金卡、信用卡之方式
    ，為大量、非必要性之消費支出行為，致負擔過重之債務，
    揆諸上揭說明，堪認聲請人有因浪費、賭博或其他投機行為
    ，致財產顯然減少或負擔過重之債務，而生開始清算之原因
    。衡諸公平原則及避免道德風險，本件應裁定不予免責。
四、綜上所述，因聲請人有消費者債務清理條例第134條第4款之
    因浪費行為，致負擔過重之債務而生開始清算之原因之情事
    存在，依照首揭規定，本件聲請人不得免責，爰裁定如主文
    。
中    華    民    國    99    年    7     月    29    日
                  民事第三庭    法  官  吳金芳
上為正本係照原本作成。
如不服本裁定，應於裁定送達後10日內，以書狀向本院提出抗告
，並繳納抗告費新臺幣1千元。
中    華    民    國    99    年    7     月    30    日
                                書記官  陳昭綾

司法院資訊處製作；財團法人民間司法改革基金會備份。
